臺灣桃園地方法院民事判決　　　　　　 93年度簡上字第152號
上　訴　人　丁○○
訴訟代理人　劉哲睿律師
被上訴人　　乙○○
訴訟代理人　丙○○
上列當事人間確認本票債權不存在事件，上訴人對於中華民國93
年7 月19日，本院桃園簡易庭93年度桃簡字第1397號第一審判決
提起上訴，本院於94年10月4 日辯論終結，判決如下：
    主  文
上訴駁回。
第二審訴訟費用由上訴人負擔。
    事  實
甲、上訴人方面：
一、聲明：
  (一)原判決廢棄。
  (二)確認被上訴人持有上訴人於民國（下同）九十二年四月二十
    四日所簽發，未載到期日，票面金額新台幣（下同）四十四
    萬元之本票債權暨同日簽立之切結書所示之同額債權不存在
    。
二、陳述：除第一審之陳述，茲以引用者外，補稱：
  (一)被上訴人持有上訴人於九十二年四月二十四日所簽發面額四
    十四萬元之本票及於同日簽立之切結書（下稱系爭本票、切
    結書），內容與事實不符，兩造間並無借款之關係。當初是
    伊兄戊○○向地下錢莊借錢，共借四十六萬元，以十天為一
    期，利息八萬元，後來戊○○不勝負荷即避匿不見，地下錢
    莊向伊催討，伊只同意清償本金即四十六萬元，雙方約於甲○○代書事務所還款，伊與姨丈蔡進郎一同前往，有簽立系
    爭本票及切結書，上載四十四萬元均為利息，對方不同意註
    明為利息，伊絕無承擔此部分利息之意。
  (二)上訴人既未向被上訴人借款，而係戊○○借款未還，伊簽訂
    切結書係代償戊○○積欠被上訴人之債務，是兩造間之法律
    關係，性質上應屬債務承擔契約，而非消費借貸關係。惟按
    債務承擔契約，謂以債務之承擔為標的之契約，於契約成立
    時，新債務人（承擔人）即負擔原有之債務，債務因而現實
    的移轉，為準物權契約。故債務承擔契約，以債務人之債務
    ，於當事人約定承擔時存在為前提，此觀民法第三百條「第
    三人與債權人訂立契約承擔債務人之債務者」、第三百零一
    條「第三人與債務人訂立契約承擔其債務者」等規定自明。
    茍該債務在承擔時確屬不存在，承擔人自始無從實現承擔，
    係以不能之給付為標的，則該債務承擔契約，依民法第二百
    四十六條第一項前段，應認為無效。本件被上訴人不能證明
    戊○○有積欠債務，從而上開債務承擔之約定無效。
  (三)被上訴人對戊○○之借款債權不存在：
　　１上訴人雖對系爭本票、切結書、抵押權設定契約書均不爭
      執，惟被上訴人迄未能舉證證明戊○○有借貸九十萬元之
      事實。證人蔡進郎於原審證述：對方說戊○○欠他們四十
      六萬元，但要七十萬元才能和解等語，足見，戊○○借款
      債務僅四十六萬元，並非九十萬元。上訴人已代戊○○償
      還借款四十六萬元，故被上訴人對伊四十四萬元之債權不
      存在。
  　２本件債務承擔契約既以不能之給付為標的，應認為無效。
    　本票雖為無因證券，惟依票據法第十三條本文之反面解釋
      ，發票人非不得以自己與執票人間所存在抗辯之事由對抗
      執票人，一旦發票人提出原因關係抗辯時，執票人自應就
      該基礎原因關係負舉證責任。被上訴人迄未就上開基礎原
　    因事實關係詳為舉證，即無法證明其借款債權之存在。
　(四)縱使被上訴人確有借款與戊○○，渠等以十天為一期，每期
    利息八萬元，利息共四十四萬元，其借款期間僅二個月，依
    此推算，顯已超過法定最高利率，既已超過法定最高利率，
    依法不得請求，伊自得不再給付。原判決僅就債務承擔契約
    做解釋適用，未就簽發系爭本票之基礎原因關係是否無效作
    認定，為此，伊訴請確認系爭債權不存在，應屬有理由。
三、證據：除引用一審提出證據外，補提系爭切結書一紙、本票
    六紙、土地登記謄本、台灣桃園地方法院檢察署（下稱桃園
    地檢署）不起訴處分書為證。
乙、被上訴人方面：
一、聲明：如主文所示。
二、陳述：除其第一審之陳述，茲予引用者外，補稱：
  (一)按具備形式要件之票據占有人在未有反證時，應推定其適法
    取得票據上之權利，主張其非正當取得者，應負舉證之責。
    再支票為無因證卷，執票人行使支票上權利，就其如何取得
    該支票之原因事實，毋庸負舉證之責（最高法院七十四年台
    上字第一四五號判決參照）。且在票據上簽名，應按票據所
    載之文義負責，票據法第五條第一項定有明文。證人蔡進郎
    於原審時已證述上訴人簽發系爭本票、切結書未受脅迫，也
    無恐嚇，且經多次協商才達成協議。
  (二)伊僅負反證責任，且已提出金錢來源證明。上訴人既簽發系
    爭本票，就應對票據文義負責。且系爭切結書有上訴人簽名
    ，載明「茲因本人丁○○：：甲乙雙方各不相干」，見證人
    為甲○○代書，地點為代書事務所，而甲○○為上訴人委任
    ，由戊○○介紹，其確有代戊○○承擔九十萬元借款債務之
    意，且伊同意其分期付款。當初戊○○借款為一百三十萬元
    ，上訴人提供坐落桃園縣中壢市○○○段舊社小段第二八地
    號土地所有權應有部分六分之一（下稱系爭土地）設定抵押
    時，戊○○與上訴人均有在場，在戊○○面前表示願承擔一
    百萬元，足見上訴人自始知悉戊○○積欠多少債務。後來兩
    造協商時，系爭切結書由上訴人所找甲○○代書所擬，其對
    此重要內容應有意思表示之自由，且經多次協商時又殺價十
    萬元，因被上訴人急於用錢，才以九十萬元達成協議，始由
    代書擬妥，兩造才簽立系爭本票、切結書。嗣後伊聲請調解
    ，上訴人屆期未到場，不得已才聲請本票裁定，等確定證明
    下來，上訴人還是不出面，直到系爭土地強制執行，上訴人
    才提起本件訴訟，其目的即為賴債。
  (三)戊○○在九十一年十一月七日向伊借款七十萬元，簽開三張
    本票給伊，又在同年十一月二十六日借款六十萬元，簽開三
    張本票給伊，錢是在伊姐姐那邊拿的，實際繳款地點均不記
    得。伊確實有借款與戊○○，上訴人是代為承擔債務，有系
    爭本票、切結書可證，當初借據已還給上訴人。至於借款用
    途，七十萬元部分，戊○○是說要開店，沒有約定利息；另
    借款六十萬元也沒有約定利息，戊○○說有賺錢要讓伊入股
    ，沒賺錢就是借款，但後來戊○○根本未開店。
  (四)上訴人在刑事告訴之前就已簽立切結書，因在對甲○○提起
    刑事詐欺告訴之前，就已拿出四十五萬元交給甲○○，該筆
    錢本來應該還給伊，後來甲○○將錢拿走，四十五萬元沒有
    給伊，上訴人才對甲○○提出刑事詐欺告訴，但後來朱某把
    錢還給上訴人，伊向上訴人催索未果。
三、證據：除引用一審提出證據外，補提系爭切結書、系爭本票
    之本院民事裁定、裁定確定證明書、系爭土地抵押權設定契
    約書、他項權利證明書各一件、本票七紙、調解不成立證明
    書（均影本）為證。
    理  由
一、上訴人於原審起訴主張：伊兄戊○○因積欠被上訴人債務，
    屆期戊○○無力清償，兩造於同年四月二十四日在甲○○代
    書事務所，協商代替戊○○償還借款事宜，伊於簽立系爭本
    票及切結書各一紙之同時，已給付被上訴人現款四十六萬元
    ，債務已經清償完畢，至於另四十四萬元係利息，因戊○○
    欠款僅四十六萬元，故該利息承擔之約定無效，伊勿庸給付
    等語（其就簽立系爭本票、切結書係受脅迫一節，已表示不
    再主張）。被上訴人則以：戊○○二次向伊借款，共一百三
    十萬元，簽發本票共六張，未約定利息，屆期不還。上訴人
    先於九十二年二月二十四日，提供其所有系爭土地，委由代
    書設定一百萬元之最高限額抵押權登記予伊，再於同年四月
    二十四日，與伊協商要代替戊○○償還借款，債務降為九十
    萬元，上訴人除簽立系爭本票及切結書各一紙，並給付現款
    四十六萬元外，餘款四十四萬元，同意由其分期付款，但協
    商後即未再付款等語置辯。
二、經查，上訴人為戊○○積欠被上訴人之債務，先提供其所有
    系爭土地，設定最高限額一百萬元之抵押權登記予被上訴人
    ，再因戊○○屆期未還款，兩造於同年四月二十四日，協商
    由上訴人代為償還借款事宜，約定以九十萬元由上訴人承擔
    債務，其簽立系爭本票、切結書各一紙，並給付現款四十六
    萬元，餘款則分期給付，嗣因上訴人未再付款，被上訴人以
    系爭本票聲請本院裁定准予強制執行，而卷附系爭本票、切
    結書均為真正，且兩造就其間實際並無借貸關係存在，上訴
    人簽立系爭本票及切結書之法律關係，其法律性質為債務承
    擔等事實均不爭執，並有兩造分別提出之系爭本票、切結書
    各一紙、系爭土地抵押權設定契約書、他項權利證明書各一
    紙、本院九十二年度票字第四三三四號裁定及確定證明各一
    件附卷為憑，並經原審依職權向中壢地政事務所調取系爭土
    地抵押權設定登記資料卷、本院系爭本票裁定卷宗，而由本
    院核閱無訛，自堪信為真實。
三、本件上訴人係以：被上訴人之債權不存在，伊就戊○○原借
    款四十六萬元已還清，系爭本票及切結書所載餘款四十四萬
    元係高額利息，主張債務不存在，該項承擔無效，並以蔡進
    郎在原審之證述為證。而被上訴人則以：戊○○向伊借款二
    次共一百三十萬元，簽發本票六張為憑。至借款用途，其中
    七十萬元戊○○是說要開店，與另筆六十萬元都沒有約定利
    息，上開債務經兩造協商後，約定降為九十萬元，由上訴人
    全部債務承擔，除已付四十六萬元外，餘款四十四萬元，仍
    在上訴人承擔範圍內等語置辯。是兩造主要爭點厥於：戊○○原借款債務是否僅為四十六萬元、系爭切結書同意承擔之
    債務額究為多少等節。茲分述判斷如下：
  (一)戊○○向被上訴人借款金額是否僅為四十六萬元：
  　１按借用人向貸與人所述借用金錢之緣由，是否屬實，借用
　    人就其所借得之金錢作何用途，均與消費借貸契約之成立
　　　無關。再消費借貸契約之訂立，法律上並無應以書面為之
　　　之規定，民法第三條第一項所謂依法律之規定有使用文字
  　　之必要者，即不包含消費借貸契約之訂立在內（最高法院
　    二十一年上字第一一四號、二十七年上字第三二四０號判
      例意旨參照）。經查：戊○○先後於九十一年十一月七日
      、同年十一月二十六日，二次向被上訴人借款，分別簽發
      以上述日期為發票日，票額分別為二十五萬元、二十五萬
      元、二十萬元之本票三張，以及均為二十萬元之本票三張
      ，共六張，合計一百三十萬元，有上訴人所不爭執真正之
      本票影本六張附卷足參。再於系爭本票到期日九十一年十
      一月十六日、同年十二月五日屆至後，戊○○因無力付款
      ，乃於九十二年二月二十四日，商請上訴人提供所有系爭
      土地，作為抵押義務人，為上開借款設定最高限額一百萬
      元抵押權登記予被上訴人，供為將來抵償債務之物上擔保
      ，此有兩造所不爭執其真正之系爭土地設定資料全卷、土
      地登記謄本、抵押權設定契約書、他項權利證明書等附卷
      足憑。上訴人雖主張：被上訴人無法提出借款來源、用途
      、約定利率、付款地點、究為借貸或合夥關係等情詞。惟
      戊○○向被上訴人所述借用金錢之緣由、就其所借得之金
      錢作何用途，均與消費借貸契約之成立無關，且消費借貸
      契約之訂立，法律上並無應以書面訂定之規定，而付款地
      點為何與是否借款，並無直接關聯；再戊○○於本件訴訟
      後即逃匿，迄未出面，經傳訊亦未到庭，自無法為上訴人
      有利之認定。是戊○○積欠被上訴人之債務金額，應在一
      百萬元以上至一百三十萬元之譜。被上訴人辯稱土地設定
      抵押時，上訴人於戊○○面前表示願承擔一百萬元等語，
      即非無由。從而，上訴人指稱戊○○僅積欠四十六萬元一
      節，尚屬無據。其另翻稱被上訴人對戊○○之債權不存在
      云云，亦屬前後矛盾，而無可採。
  　２再系爭切結書上載明：「茲因本人丁○○前向乙○○借款
      新台幣九十萬元」等語，雖其性質為前述之債務承擔，惟
      此亦佐證戊○○所積欠之債務，並非僅為四十六萬元，否
      則上訴人實無於和解讓步後簽立系爭本票、切結書之必要
      ，亦堪參酌。又上訴人於切結書簽立後復交付四十五萬元
      ，委任甲○○處理上開債務承擔（餘款四十四萬元）及辦
      理土地分割事宜（嗣偵查中甲○○已退還上訴人該筆四十
      五萬元），有桃園地檢署九十二年度偵字第一一七七八號
      不起訴處分書一件附卷足參，上訴人就此亦不爭執。若其
      堅認戊○○未欠債務、或債務僅四十六萬元，何以事後委
      請他人出面處理清償事宜，是其前後立場已有矛盾。此外
      ，在系爭本票到期日屆至、或經本院裁定准以強制執行後
      ，上訴人均無法提出戊○○有為任何限制、妨礙或消滅被
      上訴人上開債權存在或其數額之任何證據，以供本院審酌
      調查，從而，上訴人上開主張，尚難採信。
  　３又上訴人雖以證人蔡進郎於原審證述：被上訴人有說債務
    　是四十六萬元，剩下的是利息等語為證。惟蔡進郎係證稱
      ：「被告常常打電話給原告，原告跟我說是四十六萬元」
      、「後來約原告在一家咖啡廳談，對方說戊○○欠他們四
      十六萬元，但是要七十萬元才能和解」、「第二次談時，
      我們要求利息在十萬元以內，對方要求本息要一百萬元」
      、「第三次原告告訴我說對方願意談，於是我打電話給林
      先生（即被上訴人），他叫我帶四十六萬元過去，表示我
      們的誠意」等語明確（一審卷第四一頁參照），顯示所謂
      債務是四十六萬元一語，幾乎都是上訴人片面之轉述，非
      被上訴人本人向證人之親自表明，而所謂先帶四十六萬元
      一語，僅為表示促進和解讓步誠意之作法，此為民間協商
      和解時所常見，堪以理解。另蔡進郎亦證述兩造多次協商
      時，被上訴人有說要七十萬元、一百萬元始能和解等語，
      是上訴人所陳不實。又參酌協商當時上訴人若非已知悉借
      款債務在一百萬元以上，何以之前抵押權設定時同意設定
      最高金額為一百萬元等情以觀，蔡進郎上揭證詞與上開借
      款時所簽本票六紙、抵押權設定資料等卷內客觀證據不符
      ，無足為上訴人有利之認定。
  (二)上訴人系爭切結書同意承擔之債務額究為若干：
  　１本件系爭切結書上記載「茲因本人丁○○前向乙○○借款
    　新臺幣九十萬元整，言明先行清償四十六萬元整，餘款四
      十四萬元整，約定於每月二十日前清償一萬五千元整，直
      至清償全額九十萬元，甲方（被上訴人）應將戊○○及丁○○之借款資料全部返還」等語，其性質為上訴人對戊○○上開債務之債務承擔，書面已記明承擔金額為「九十萬
      元」無訛。再由證人蔡進郎於原審證述觀之，被上訴人並
      無施以脅迫情事，且主債務人戊○○並不在場，兩造在經
      評估、核算及讓步之情況下，同意就戊○○積欠之債務，
      以總額九十萬元解決，上訴人於簽立系爭本票及切結書，
      並當場給付被上訴人四十六萬元，其餘四十四萬元由其分
      期付款，顯見上訴人之債務承擔額為九十萬元。又系爭切
      結書文句係由上訴人所找代書甲○○所擬具，而甲○○係
      戊○○所認識，之前已為兩造、戊○○辦妥上開抵押權設
      定登記在案，衡情當無偏袒被上訴人之理，足見上訴人係
      在自由意志之情況下同意債務承擔。是其主張被上訴人所
      取得四十四萬元之債權不存在云云，應非實在。
  　２再上訴人於原審及本院均坦承本票上「丁○○」、「戊○○」之簽名及按捺指紋均其所為，則其當時個人應有認同
      戊○○所積欠之債務在一百萬元以上，才會合意互相讓步
      ，由一百萬元以上，逐次降為九十萬元，並簽訂系爭本票
      及切結書，是研求兩造當時簽訂系爭本票及切結書之真意
      ，亦以總額九十萬元一次解決戊○○所積欠之債務。況，
      切結書上僅載明「借款九十萬元」，並無任何有關利息約
      定之記載。上訴人主張本件利息算至清償日止已逾年息百
      分之二十之限制，約定無效一節，業經被上訴人否認借款
      約定利息，而證人蔡進郎所謂四十四萬元是利息之說不可
      採，有如上述，此外，均未見上訴人提出任何證據供本院
      審酌。而兩造就戊○○之原債務經協商達成和解，債務總
      額以九十萬元為準，才由上訴人簽立系爭本票及切結書而
      為承擔，則因兩造已互有讓步，實已無深究其中有無利息
      之必要。是上訴人主張僅承擔借款四十六萬元、並未同意
      承擔其餘利息四十四萬元云云，並非可採。另兩造僅就債
      務承擔後之餘款四十四萬元約定分期付款，並未再約定利
      息，亦無周年利率超過百分之二十之問題。是上訴人主張
　　　就四十四萬元之債務承擔，乃以不能之給付為標的，認為
　　  無效云云，與卷內積極事證有悖，自無可信。
四、兩造聲請傳訊甲○○為證，本院並依職權傳訊戊○○，惟經
    多次傳訊均未到庭，嗣經上訴人捨棄傳訊甲○○（二審卷第
    一０六頁參照），本院認就爭點之事證已明，爰無再傳訊必
    要。又本件事證已臻明確，兩造其餘攻擊防禦方法及所提證
    據，核與判決結果不生影響，爰不一一論述，附此敘明。
五、綜上，原判決認事用法，尚屬妥適。本件上訴人之上訴，請
    求廢棄原判決，並確認系爭本票及切結書所示之債權不存在
    ，即屬不應准許，應予駁回。
據上論結，本件上訴人之上訴為無理由，依民事訴訟法第436 之
1 第3 項、第449 條第1項、第78條，判決如主文。
中　　華　　民　　國　　94　　年　　10　　月　　18　　日
                  民事第二庭  審判長法　官　劉克聖
                                    法  官  張震武
                                    法  官  李昆南
以上正本係照原本作成。
上訴人如以適用法規顯有錯誤為理由提起上訴，應於判決送達後
20日內，以書面敘明理由，提出上訴狀（應提出繕本），並經本
院許可後，始得上訴。
被上訴人不得上訴。
中　　華　　民　　國　　94　　年　　10　　月　　18　　日
                                    書記官  林吟玲
